臺灣高等法院刑事裁定
111年度毒抗字第823號
抗  告  人  
即  被  告  吳彥鋒


上列抗告人因違反毒品危害防制條例案件，不服臺灣新北地方法
院中華民國111年8月12日裁定（111年度毒聲字第947號），提起
抗告，本院裁定如下：
    主  文
原裁定撤銷，發回臺灣新北地方法院。
    理  由
一、原裁定意旨略以：被告吳彥鋒基於施用第二級毒品之犯意，
    於民國111年1月13日為警採尿時回溯96小時內某時，在不詳
    處所，以不詳方式，施用第二級毒品甲基安非他命1次，嗣
    於111年1月12日23時30分許，在臺北市萬華區漢中街與成都
    路口，因形跡可疑為警攔查，經其自願同意搜索，當場扣得
    疑似液態搖頭丸(GHB)1瓶(送驗後驗出GBL成分，非管制藥品
    )，並經採尿送驗，結果呈安非他命、甲基安非他命陽性反
    應。被告雖否認有何施用毒品之犯行，辯稱其最近沒有施用
    毒品云云，惟其尿液經送台灣尖端先進生技醫藥股份有限公
    司（下稱台灣尖端公司）以酵素免疫分析法（EIA）初步檢
    驗，再以氣相層析質譜儀法（GC/MS）確認檢驗，檢驗結果
    呈甲基安非他命陽性反應等情，有臺北市政府警察局偵辦毒
    品案件尿液檢體委驗單及台灣尖端公司出具之濫用藥物檢驗
    報告（檢體編號：156981）附卷可稽，被告應確有施用第二
    級毒品甲基安非他命之犯行。又被告於本件犯行前，未有因
    施用毒品案件依法院裁定執行觀察、勒戒之紀錄，經原審審
    核認檢察官之聲請為正當，爰依毒品危害防制條例第20條第
    1項、觀察勒戒處分執行條例第3條第1項規定，裁定令被告
    入勒戒處所觀察、勒戒等語。
二、抗告意旨略以：被告因車禍身受重傷之不可抗力因素而無法
    遵期親自到庭陳述意見，且被告目前傷勢嚴重，並不適合至
    勒戒處所觀察勒戒，另被告為HIV患者，平時需服藥抑制病
    情，有可能係因服藥導致尿液檢驗呈毒品陽性反應，且被告
    為家中經濟支柱，本件觀察勒戒處分並非對被告最有利之戒
    毒處遇，檢察官未審酌上情，逕聲請將被告送觀察勒戒，裁
    量顯屬率斷等語。
三、按犯毒品危害防制條例第10條之罪者，檢察官應聲請法院裁
    定，令被告入勒戒處所觀察、勒戒，其期間不得逾2月，毒
    品危害防制條例第20條第1項定有明文。又毒品危害防制條
    例第24條第1項之規定對於「初犯」及「3年後再犯」毒癮治
    療方式，採行「觀察、勒戒」與「緩起訴之戒癮治療」並行
    之雙軌模式。前者係以監禁式治療為特色，目的在求短時間
    內隔絕施用毒品者之毒品來源，務使其專心戒除毒癮；後者
    則係以社區醫療處遇替代監禁式治療，使尚未嚴重成癮或衷
    心戒毒之施用毒品者得以繼續其正常家庭與社會生活，避免
    其等因尋求戒癮治療而失去親情支持或被迫中斷學業、工作
    。而立法者既賦予檢察官選擇上述雙軌制度之權限，則檢察
    官之職權行使，法院原則上應予尊重。惟此一裁量權之行使
    ，並非毫無節制，在裁量決定過程中，除不得逾越法定之裁
    量範圍（裁量逾越），並應符合法規授權之目的（裁量濫用
    ），且不得有消極不行使裁量權（裁量怠惰）之情事，亦即
    須為「合義務性裁量」，在禁止恣意之前提下，俾求符合平
    等對待原則，並實踐個案正義。法院原則上應尊重檢察官行
    使職權之裁量結果，但絕非該裁量形成之程序不受任何司法
    審查，尤其檢察官聲請觀察、勒戒之聲請書如未交代裁量形
    成之原因，法院更應綜合全偵查卷證予以認定程序上有無重
    大明顯瑕疵，方能符合雙軌制當初賦予檢察官法定職權，裁
    量選用初犯施用毒品罪者最適合之處遇方式之原始目的與立
    法意旨。
四、本院之判斷：
  ㈠被告於上揭時、地施用第二級毒品甲基安非他命之事實，雖
    為其否認（見毒偵字第265號卷第64頁），然其經警採集之
    尿液檢體，經送台灣尖端公司以酵素免疫分析法（EIA）初
    步檢驗，再以氣相層析質譜儀法（GC/MS）確認檢驗，檢驗
    結果呈甲基安非他命陽性反應，且尿液檢體編號亦互核相符
    等情，有前述尿液檢體委驗單及濫用藥物檢驗報告附卷可稽
    （見毒偵字第265號卷第91、93頁），堪認被告確有施用第
    二級毒品甲基安非他命之犯行。
  ㈡又被告於本件犯行前，未有因施用毒品案件經法院裁定執行
    觀察、勒戒或強制戒治之紀錄，此有本院被告前案紀錄表在
    卷可參（見本院卷第10至17頁背面），是檢察官本得對被告
    斟酌決定採行「觀察、勒戒」之監禁式治療或「緩起訴之戒
    癮治療」，而檢察官於依職權裁量時，除需審酌被告前案背
    景、施用情形等法定要件外，宜亦參考被告之意見，斟酌認
    定何為有利、適合被告之矯治方式，若未審酌於此，將構成
    裁量瑕疵。本件臺灣新北地方檢察署（下稱新北地檢署）檢
    察官先於111年5月31日指揮檢察事務官寄發傳票通知被告於
    同年6月22日上午到庭陳述意見，並授權檢察事務官詢問被
    告是否願意參加戒癮治療，惟被告於當日並未到庭，嗣後已
    具狀補陳看診收據，表示其因不明原因發燒前往醫院就診而
    請求准假等情，有辦案進行單、送達證書、點名單、公務電
    話紀錄單、臺北市永康診所診療收據等附卷可參（見毒偵字
    第2865號卷第4至8頁）；後經新北地檢署檢察官通知被告應
    於同年7月13日上午到庭陳述意見，惟被告當日仍未到庭，
    檢察官即向原審聲請將被告送勒戒處所觀察、勒戒等情，亦
    有辦案進行單、送達證書、點名單、新北地檢署檢察官聲請
    書等在卷可查（見毒偵字第2865號卷第9至11頁、原審卷第5
    、6頁）。惟被告確於111年7月12日因騎乘機車在新北市板
    橋區縣○○道0段000號與小客車發生交通事故，因此受有右側
    股骨頭骨折併髖關節脫臼、臉部上颌骨骨折、頭臉部擦傷及
    撕裂傷、牙齒斷裂、四肢及全身多處挫傷等傷勢，並於同日
    入院，於翌（13）日進行右側股骨開放性復位內固定手術，
    於同年月22日出院，須休養3個月等情，此有抗告狀內所附
    新北市政府警察局道路交通事故當事人登記聯單、初步分析
    研判表、亞東紀念醫院111年8月26日診斷證明書等附卷可憑
    （見本院卷第7至8頁），是被告確因嚴重交通事故而無法遵
    期於111年7月13日上午到庭陳述意見，當不能謂被告有故意
    不遵期到庭情事。檢察官原欲予被告到庭陳述意見之機會，
    以衡酌被告究適於觀察、勒戒或接受戒癮治療，卻因被告有
    突發事件無法到庭，致無法為上開審酌。檢察官及原審未及
    究明被告確有正當理由而未到庭之情況，即以被告經合法傳
    喚未到庭及否認犯行為由，裁定將被告送觀察、勒戒，則被
    告到庭陳述是否適宜為戒癮治療之合法程序保障，尚有不足
    。
　㈢再者，行政院依毒品危害防制條例第24條第4項之授權，訂定
    「毒品戒癮治療實施辦法及完成治療認定標準」，其中第2
    條第2項明定：「被告有下列情事之一時，不適合為附命完
    成戒癮治療之緩起訴處分。但無礙其完成戒癮治療之期程者
    ，不在此限：一、緩起訴處分前，因故意犯他罪，經檢察官
    提起公訴或判決有罪確定。二、緩起訴處分前，另案撤銷假
    釋，等待入監服刑。三、緩起訴處分前，另案羈押或執行有
    期徒刑。」。而被告目前並無其他因案經提起公訴、判決有
    罪確定、等待入監服刑或在羈押或執行有期徒刑之情形，有
    上開前案紀錄表在卷可查，故從形式上觀察，被告亦無明顯
    不適合為附命完成戒癮治療之緩起訴處分之情形。
  ㈣綜上所述，檢察官尚未予被告到庭表達是否適於接受戒癮治
    療之意見，則其僅因被告未遵期到庭及前曾否認犯行。即認
    被告應送觀察勒戒，則其是否已為合於法律授權目的之合義
    務裁量，容有疑義；原審未及斟酌被告有合法理由未到庭之
    情，逕予裁准檢察官之聲請，容有再予研求之餘地。被告提
    起抗告，指摘原裁定不當，尚非全無理由，為保障被告權益
    兼顧審級利益，應由本院將原裁定撤銷，發回原審法院詳為
    調查審認後，另為適法之處理。
據上論斷，應依刑事訴訟法第413條，裁定如主文。　　　
中　　華　　民　　國　　111 　年　　9 　　月　　23　　日
                  刑事第一庭    審判長法　官  周煙平
                                      法　官  連育群
                                      法　官  游士珺
以上正本證明與原本無異。
不得再抗告。
                                      書記官 廖紫喬
中　　華　　民　　國　　111 　年　　9 　　月　　26　　日